臺灣士林地方法院刑事判決　　　　　　　　　　　　　九十一年度易字第一八九號
　　公　訴　人　臺灣士林地方法院檢察署檢察官
　　被　　　告　甲○○
右列被告因侵占案件，經檢察官提起公訴（八十七年度偵字第五一四三號），本院判
決如左：
    主  文
甲○○無罪。
    理  由
一、本件公訴意旨略以：被告甲○○為案外人雷雲峪之外孫，因雷雲峪久病在床，受
    雷雲峪之託保管臺灣土地銀行士林分行（下稱土銀士林分行）帳號000000
    000000號之存摺及印章，竟意圖為自己不法之所有，明知雷雲峪已於民國
    （下同）八十七年四月一日凌晨四時許因病去世，不可能委其代領銀行存款，於
    同日上午九時許，擅自提領存款新臺幣（下同）二百七十九萬五千五百元，據為
    己有，嗣為雷雲峪之繼承人即告訴人戊○○、丙○○檢視雷雲峪之土銀士林分行
    存摺往來明細後始發現上情，因認為被告甲○○涉犯刑法第三百三十五條第一項
    之侵占罪嫌云云。
二、按「刑法上之侵占罪，以持有他人之物而實行不法領得之意思為構成條件，自必
    須所侵占之物，於不法領得以前，即已在其實力支配之下，始與持有之要素相符
    。」、又按「刑法上所謂侵占罪，以被侵占之物先有法律或契約上之原因在其持
    有中者為限，否則不能成立侵占罪」，最高法院二十年上字第一五七三號、五十
    二年台上字第一四一八號判例可資參照。再按「侵占罪之成立，以侵占之物本屬
    自己持有為要件，若將他人持有物移歸自己持有，即屬竊盜行為。」，最高法院
    五十一年度台上字第一二七七號判決亦有明揭，合先敘明。
三、本件公訴人認被告甲○○涉犯前揭侵占犯行，無非係以告訴人戊○○、丙○○之
    指訴，及被告雖辯稱八十七年三月三十一日傍晚曾受雷雲峪委託於翌日代領定存
    惟並無任何證據以實其說，縱死者雷雲峪曾委被告甲○○代領存款，然被告甲○○自承八十七年四月一日凌晨五時許即知雷雲峪死亡前開財產自屬遺產，自有不
    法所有之意圖，被告甲○○嗣所提出之喪葬收支明細表則係自行製作無法據為有
    利於被告之認定，再參以證人譚靖中證述各節，益徵被告甲○○有侵占之犯行等
    為其論據。
四、惟查，死者雷雲峪平日係自己保管土銀士林分行存摺及印章，雷雲峪雖於八十七
    年三月十一日開始住進新光醫院，然期間曾多次自己請假外出至銀行持親自保管
    之存摺及印章處理財務，迄八十七年三月二十九日下午二時死者雷雲峪還曾向醫
    院請假外出，死者雷雲峪自八十七年三月十一日起住院至同年三月三十一日止神
    智均清楚，未喪失判斷力，僅精神體力較差，並於八十七年三月三十一日傍晚始
    陷入神智不清狀態，而於八十七年四月一日凌晨四時三十分死亡之事實，業據被
    告甲○○於偵查及本院審理中分別供明在卷【見臺灣士林地方法院檢察署八十七
    年度偵字第五一四三號偵查卷第五七頁八十七年六月十八日庭訊稱：「（問：平
    常雷雲峪的存摺印章誰保管？）他自己保管。（問：你有無去幫他辦理轉帳過？
    ）有幫他去土銀轉帳過，幾筆忘記了。」等語、同署八十七年度偵字第五一四三
    號偵查卷第九一頁背面稱：「（問：你共幫死者領過幾次款？匯過幾次款？）我
    不太記得，因我每天都去看死者，他要領錢都會交待我，有幫他寫過提款單，但
    不是很常，他自己也常叫別人幫他寫，平常我都按照他的意思做事。」等語、本
    院九十一年五月二十七日庭訊第二頁至第三頁稱：「（問：雷雲峪在土銀士林分
    行的帳戶於八十七年二月九日、十一日、十三日、十六日、十八日、十九日、二
    十日、二十一日、二十三日、二十四日、二十五日、二十六日、二十七日及三月
    二日各提領一百四十萬元，另在三月九日被轉帳領走五百萬元，這都是你領走的
    嗎？）不是，這是雷雲峪自己資金的運用，我不知道這些事情。（問：另外你是
    否有從這個帳戶轉帳一千五百萬元？）這是我阿公請丁○○轉帳一千五百萬元給
    我的，這算是贈與，且我們有繳贈與稅。（問：另外雷雲峪在上海商銀先後在八
    十七年二月五日、十三日、二十一日、二十三日、二十四日、二十五日、二十六
    日、二十七日、三月二日、三月四日各提領一百四十萬元及三月十九日領取七十
    五萬元，二月五日、十三日、三月四日各轉帳一千萬元，是否你經手的？）我原
    先不知道他上海商銀有帳戶，是他往生後，法官在問，我才知道，這都不是我經
    手的。」等語、本院九十一年七月二十二日審判筆錄第四頁稱：「（問：另外從
    丁○○的戶頭提款一千五百五十萬元，匯入你的戶頭，做何用？）這是我外公給
    我們幾個弟弟、妹妹的，他是請叔公丁○○轉帳給我們的。」等語】，核與證人
    丁○○所稱平時雷雲峪之存摺及印章是他自己保管，並自己利用土銀士林分行、
    上海商銀士林分行帳戶，丁○○且將自己土銀士林分行帳戶供死者雷雲峪使用俾
    利死者雷雲峪調用資金等情（各詳見同署八十七年度偵字第五一四三號偵查卷第
    五七頁背面八十七年六月十八日偵查庭訊筆錄稱死者自行保管存摺印章等情、同
    署八十七年度偵字第五一四三號偵查卷第九十頁背面及第九三頁背面八十七年七
    月三日偵查庭訊筆錄並陳稱陪同雷雲峪於八十七年三月二十三日親至土銀士林分
    行開保險箱等語、同署八十七年度偵字第五一四三號偵查卷第一０九頁背面八十
    七年七月十四日偵查庭訊筆錄稱借用帳戶、同署八十七年度偵字第五一四三號偵
    查卷第一一五頁至第一一六頁答辯狀及本院九十一年七月八日庭訊筆錄第二頁至
    第六頁）、證人乙○○稱雷雲峪生前神智非常清楚，並多次陪同雷雲峪至銀行領
    錢，於銀行外無法停車時並由雷雲峪親至銀行領款，平時由雷雲峪保管存摺及印
    章等情（見同署八十七年度偵字第五一四三號偵查卷第八九頁背面至第九十頁、
    第九四頁及第九三頁八十七年七月三日偵查庭訊筆錄、本院九十一年五月七日訊
    問筆錄第三頁至第五頁）、證人己○○稱平時雷雲峪腦筋很清楚，平時由雷雲峪
    自己保管存摺及印章等情（見同署八十七年度偵字第五一四三號偵查卷第一０八
    頁背面至第一０九頁）均相符，參以證人譚靖中於偵查中亦明白指稱：「我回國
    二、三天後，雷雲峪曾跟我說『他們都逼我去領款』，之後就一直哭。」等節（
    見同署八十七年度偵字第五一四三號偵查卷第一０八頁八十七年七月十四日偵查
    庭訊筆錄），並有雷雲峪新光醫院診斷證明書（見同署八十七年度偵字第五一四
    三號偵查卷第七七頁，記載雷雲峪八十七年三月十一日起住院至四月一日病逝，
    住院期間至三月三十一日止神智皆清楚但有疼痛喘氣等狀並曾多次請假外出）、
    新光醫院函雷雲峪醫療情形（見同署八十七年度偵字第五一四三號偵查卷第一二
    四頁至第一二五頁，記載八十七年三月十一日住院至三月三十一日止神智皆清楚
    ，精神體力較差但未喪失判斷力，八十七年三月三十一日傍晚病情惡化陷入神智
    不清狀態而於四月一日病逝。住院期間，曾於八十七年三月二十三日上午十一時
    至下午一時，三月二十四日上午十一時至下午二時，三月二十九日上午十時至下
    午二時請假外出）、雷雲峪八十七年四月一日死亡證明書（見同署八十七年度偵
    字第五一四三號偵查卷第八頁，記載雷雲峪於八十七年四月一日凌晨四時三十分
    因肺癌死於新光醫院）、雷雲峪土銀活儲存摺（見同署八十七年度偵字第五一四
    三號偵查卷第十三頁至第二十頁）、雷雲峪土銀定存存摺（見同署八十七年度偵
    字第五一四三號偵查卷第二一頁至第二五頁）、雷雲峪上海商銀存摺（見同署八
    十七年度偵字第五一四三號偵查卷第二六頁至第三四頁）、雷雲峪託收票據明細
    表（見同署八十七年度偵字第五一四三號偵查卷第三五頁至第三八頁）、丁○○
    土銀存摺（見同署八十七年度偵字第五一四三號偵查卷第一０二頁及第一二０頁
    至第一二二頁）、丁○○八十七年二月十三日土銀存款憑條及由雷雲峪匯款給丁○○上海商銀八十七年三月四日匯款單（見同署八十七年度偵字第五一四三號偵
    查卷第一０四頁）、臺灣土地銀行函送丁○○八十七年迄八十八年十月之存取款
    交易明細及存取款條十三張（見同署八十八年度偵續字第六四號偵查卷第二九頁
    至第三一頁）、臺灣高等法院八十八年度家上字第九十五號民事判決（見八十八
    年度偵續字第六四號卷第六七頁至第七一頁，記載被告甲○○等五人就雷雲峪遺
    產之管理權及遺囑執行權不存在，因認醫院函雷雲峪病情係逐步惡化但八十七年
    三月二十三日猶能至銀行，自行上二樓開保險箱）等附卷可稽，益徵死者雷雲峪
    平時迄八十七年三月三十一日傍晚陷入神智不清為止係自行保管前開存摺及印章
    ，從而被告甲○○應係於八十七年三月三十一日傍晚以後趁死者雷雲峪陷入神智
    不清之際，將死者雷雲峪持有之存摺及印章移歸自己持有，揆諸前揭說明，被告
    甲○○所為應係涉犯竊盜罪而非侵占罪無疑。
五、按「刑事訴訟法第三百條所謂變更起訴法條，係指在不擴張及減縮原訴之原則下
    ，法院得就有罪判決，於不妨害基本社會事實同一之範圍內，得自由認定事實，
    變更檢察官所引應適用之法條而言」，最高法院八十年台上字第二七０三號判例
    可資參照；又「所謂得就起訴之犯罪事實變更檢察官所引應適用之法條，係指法
    院於不妨害事實同一之範圍內，得自由認定事實，適用法律而言。起訴之犯罪事
    實，既係為確定具體的刑罰權對象之表示，則法院得自由認定之事實，是否不妨
    害起訴之犯罪事實之同一，自應從訴之目的及侵害性行為之內容是否同一而定之
    」，最高法院八十六年台非字第一八七號判例亦有明揭，是所謂得「變更起訴法
    條」係以「基本社會事實同一性」，其判斷之標準係「訴之目的」及「侵害性行
    為之內容」是否相同而為判斷。本件公訴人起訴被告甲○○侵占自己持有代死者
    雷雲峪保管之物，而竊盜罪係指趁人不覺將他人持有物移入自己持有，二者有別
    ，其基本社會事實並不相同，且其訴之目的及侵害性行為之內容亦有所差異。故
    被告甲○○上開行為，既與侵占罪之構成要件有間，又不能變更起訴法條為竊盜
    罪，即屬不能證明其犯罪，應為無罪之諭知，以期適法。
六、至被告甲○○前揭行為，是否涉犯竊盜、行使偽造私文書及詐欺取財等罪嫌，爰
    移請檢察官另行依法偵辦，本院不另函告發，附此敘明。
七、另告訴人戊○○、丙○○於九十一年五月十六日具狀補充告訴意旨略以：死者雷
    雲峪於土銀士林分行開立帳戶分別於八十七年二月九日、十一日、十三日、十六
    日、十八日、十九日、二十日、二十一日、二十三日、二十四日、二十五日、二
    十六日、二十七日及三月二日各遭提領一百四十萬元，及於三月九日被轉帳提領
    五百萬元，再被告甲○○自雷雲峪帳戶轉帳一千五百萬元，又雷雲峪於上海商銀
    分別於八十七年二月五日、十三日、二十一日、二十三日、二十四日、二十五日
    、二十六日、二十七日、三月二日及四日各提領一百四十萬元及三月十九日各領
    取七十五萬元，二月五日、十三日及三月四日各轉帳一千萬元，因認為被告甲○○另侵占四千多萬元，而與公訴人已起訴之部分有連續犯之裁判上一罪關係，爰
    請求併予審理云云。然按「檢察官就犯罪事實一部起訴者，其效力及於全部，係
    指已起訴之部分及未起訴之部分，均構成犯罪，且有裁判上一罪關係者而言，若
    起訴之事實不構成犯罪，則未起訴部分根本既不生裁判上一罪關係，即無一部起
    訴及於全部之餘地，法院自不得就未經起訴之事項審判。本件第一審檢察官，僅
    就被告等涉嫌偽造八十二年之保證書，提起公訴，至於被告等是否在八十三年、
    八十四年之對保函上偽造文書，並不在起訴範圍。依前揭說明，法院審理結果，
    如認為起訴之事實不構成犯罪時，自不得就未經起訴之事項審判。本案經第一審
    審理結果，既認為起訴之偽造八十二年保證書，不構成犯罪，則被告等是否在八
    十三年、八十四年之對保函上偽造文書，未經起訴，自不得加以審判。乃第一審
    竟就被告等有無在八十三年、八十四年之對保函上偽造文書，予以裁判，並諭知
    無罪，自有未受請求之事項予以判決之違法；原審未予糾正，率予維持，同屬違
    誤。應由本院將原審及第一審關於上開訴外裁判部分撤銷。又此部分既無訴訟繫
    屬，僅將此部分撤銷為已足。」，最高法院八十八年度台上字第七二四九號判決
    可資參照。查公訴人前開起訴之犯罪事實，應係涉犯竊盜罪嫌，業如前述，則起
    訴之事實既不構成侵占罪，而未起訴部分根本不生裁判上一罪關係，即無一部起
    訴及於全部之餘地，本院自不得就未經起訴之事實審判，併予說明。
據上論斷，應依刑事訴訟法第三百零一條第一項，判決如主文。
本案經檢察官曾淑華到庭執行職務
中      華      民      國      九十一      年      八    月    十二    日
                                        臺灣士林地方法院刑事第三庭
                                            法  官  李  育  仁
右正本證明與原本無異。
如不服本判決，應於判決送達後十日內，向本院提出上訴狀。
                                            書記官  李  家  敏
中      華      民      國      九十一      年      八    月    十九    日
